【裁判字號】    90,訴,772
【裁判日期】    900905
【裁判案由】    偽造文書
【裁判全文】
臺灣臺中地方法院刑事判決                            九十年度訴字第七七二號
    公  訴  人  台灣台中地方法院檢察署檢察官
    被      告  戊○○
                乙○○
                己○○
右列被告等因偽造文書等案件，經檢察官提起公訴（八十八年度偵字第一九一九九號
、一九二００號、一九二０一號、一九二０二號、九十年度偵字第四二六二號），本
院判決如左：
    主  文
戊○○共同行使偽造私文書，足以生損害於他人，累犯，處有期徒刑月，如易科罰
金，以佰元折算壹日。扣案如附表二編號一所示之在職證明書上公司名稱「學隆實
業股份有限公司」之印文壹枚、負責人「蔡明憲」之印文壹枚，均沒收之。
乙○○共同行使偽造私文書，足以生損害於他人，處有期徒刑月，如易科罰金，以
佰元折算壹日，緩刑貳年。
己○○共同行使偽造私文書，足以生損害於他人，處有期徒刑月，如易科罰金，以
佰元折算壹日，緩刑貳年。
    事  實
一、戊○○前曾於八十四年間因妨害家庭案件，經台灣高等法院台中分院判處有期徒
    刑三月確定，於八十五年一月二十三日易科罰金執行完畢。
二、戊○○、乙○○、己○○等三人（下稱戊○○等三人）因需現金使用，分別於八
    十六年九月至十一月間，因知臺中市○○路○段八十一號六樓Ｃ室中福興業有限
    公司（下稱中福公司）刊登代辦信用貸款之廣告，乃分別與中福公司之業務員（
    另案偵辦，各該承辦業務員姓名詳如附表一所示）接洽，中福公司對外雖以銷售
    靈骨塔為經營業務，實際上係經營代辦信用貸款業務，惟戊○○等三人或因未任
    職或因年收入太低，不符合銀行信用貸款之條件，而各業務員每辦成一件貸款，
    可向中福公司領取新台幣（下同）一萬五千元不等之佣金，有利可圖，戊○○等
    三人遂各別與承辦業務員（詳如附表一所示）基於偽造文書及意圖為自己不法所
    有之犯意聯絡，由各該承辦業務員提供年籍資料，經由同公司之業務員陳暐庭（
    原名陳思惠，另案由本院判處有期徒刑八月，緩刑三年）委請「林先生」之成年
    男子（真實姓名年籍不詳），在不詳時地偽造如附表一所示內容之各類所得扣繳
    暨免扣繳憑單（下稱扣繳憑單），戊○○部分並將偽造之如附表二編號一所示各
    服務單位及各負責人印章，分別蓋用在如附表二編號一所示之在職證明書上，而
    偽造戊○○在該申報單位任職之在職證明書，再由戊○○等三人於如附表一所示
    之行使日期，在台中市第甲○○用合作社（下稱甲○○）對保人員前往中福公司
    核辦對保時，持上開偽造之扣繳憑單、戊○○並持偽造之在職證明書，向甲○○
    辦理「歡心理財」免保人消費性貸款三十萬元，而行使之，致甲○○誤信其個人
    年所得、工作職位及職業符合貸款條件而陷於錯誤，均依該合作社歡心理財免保
    人消費性貸款辦法准予貸款三十萬元，並核撥完畢，足以生損害於附表一之申報
    單位（即服務單位）、扣繳義務人（即負責人）及甲○○。戊○○等三人於借得
    三十萬元後，扣除各種費用外，尚需向中福公司購買每塔位約十二萬元不等之納
    骨塔，實得僅約十五萬元至二十餘萬元左右。迨於八十八年一月二十七日，經警
    在台中市○○路○段八一號六樓查獲中福公司涉嫌違反公司法罪嫌，再至甲○○
    扣取借款人之擔保放款保管書件資料袋，共一千二百十一袋，始查悉上情。
二、案經臺中縣警察局烏日分局報請臺灣臺中地方法院檢察署檢察官偵查起訴及該署
    檢察官主動偵查起訴。
    理  由
一、訊據被告戊○○等三人對於右揭時地分別透過中福公司業務員（各如附表一所載
    ）向甲○○辦理信用貸款三十萬元等情均自承在卷，被告戊○○辯稱：當時在對
    保時，手續很快，甲○○的人，只有核對伊的身分證是否係伊本人而己，而且伊
    只有簽名而已，其他資料都是中福公司填寫的，根本不知道中福公司會提供假的
    在職証明及扣繳憑單，伊並無詐欺之意圖云云；被告己○○、乙○○均辯稱：伊
    等只有去簽名而已，不知中福公司為何會提供假的扣繳憑單云云。惟查：
（一）證人陳思惠（後改名為陳暐庭）於臺灣臺中地方法院檢察署八十七年度偵字第
      二六四四八號案偵查中供稱：取得扣繳憑單之方法有二種，一種是向他人購買
    ，一種是自己用手寫。向他人購買部分，每天都會有一個林先生打電話來問伊
      是否需要扣繳憑單，伊提供林先生資料後，林先生就會交給伊所需的扣繳憑單
      ，至於扣繳憑單上之資料，有些是由熱河路分公司的同事冒充稅務員打電話去
      查詢的，有些是依據名片上的資料；自己用手寫部分，伊曾看過文心路的同事
      用手寫過等語（見八十七年度偵字第二六四四八號卷第七十頁至第七十二頁，
      及八十八年度偵字第四五○○號起訴書）。足徵上開扣繳憑單係偽造無訛。
（二）洽借前揭歡心理財免保人消費性之借款人，應知悉中福公司之業務員為其準備
      假造之扣繳憑單及服務（在職）證明書等情，業據證人即中福公司業務員石惠
      禎、江銘章、邱春龍、王宥筌、王緒宏、廖子淇、莊家蓉、郝鎮西、張芝偉、
      王清華及賴金華等人於偵查中證述甚詳，且本件同案被告丁○○於偵查中供承
      ：伊並未提供服務證明書及扣繳憑單，該二張不是伊提供的，當時他們（指中
      福公司）說沒有關係，由他們處理就好了等語，同案被告丙○○於偵查中亦供
      承：（未提供服務證明書及扣繳憑單），是中福公司之人幫我們找的等語，其
      他本件同案被告或未提供扣繳憑單或未提供在職證明或二者均未提供，均不否
      認，而且扣繳憑單及在職服務證明，二者則屬任職之證明，除非自己向其所任
      職之公司申請，中福公司之業務員實無法為被告等三人準備真正之扣繳憑單或
      在職證明，又本件被告戊○○等三人之甲○○經辦均為庚○○，證人庚○○亦
      到庭證稱：伊拿到申請資料後，就會審核，核准後，會通知申請人來辦貸款，
      要簽本票、開戶、授信約定書，伊對保時有與他們聊大概十分鐘等語，被告戊○○稱不知該扣繳憑單及在職證明係偽造暨被告己○○、乙○○辯稱不知該扣
      繳憑單係偽造云云，顯與常情不符。又，被告戊○○等三人均不否認於辦理對
      保借款手續時，確曾親往，且均親自簽名等情，惟既係自己親自簽名焉有對其
      所簽名的文件內容完全未過目之理？況在借款申請書上之最近申報所得情況及
      檢附文件（即扣繳憑單及在職證明）二欄距其親自簽名處極為相近，縱未對整
      體內容檢視，對相鄰處亦會大概的看到吧，而該二欄即為扣繳憑單的數額、在
      職證明之文件，被告戊○○等三人豈有不知之理？再參以同樣經由中福公司向
      甲○○貸款之同案被告有大多數之被告供稱確知道係由中福公司提供假的扣繳
      憑單及在職證明等情。足徵被告戊○○等三人確知中福公司所提供者係假造之
      扣繳憑單及服務（在職）證明書之事無訛。
（三）又陳思惠嗣於八十九年七月二十七日本院八十九年度訴緝字第五二○號審理時
      結證稱：「我是中福公司的總機及業務員，我們在跟甲○○辦理對保的時候，
      公司會提供一些假的工作證明及報稅資料，都是由業務員自己去設計提供，不
      一定是公司同意製作，對保之前都會跟貸款人說明這些是假的資料，跟他們套
      好，要他們配合，對保時貸款人應該都知道，因為還要辦理電話徵信，甲○○
      也會詳細審核，沒有核准的也有很多。」等語，其證述內容亦與證人黃達政（
      即台中市第甲○○用合作社專門委員）於臺灣臺中地方法院檢察署八十八年度
      偵字第七五一五號案件偵查供証稱：「他們（指借款人）在對保時，才現場蓋
      上私章，表示他們所提出之資料真實」、「借款人都拿著（扣繳憑單）正本出
      來，讓我與影本核對相符後，才由他們自己或中福公司的人員蓋在其上」等語
      及證人鄭信吉於八十九年六月八日本院八十九年訴緝字第五二０號審理時結證
      稱：「現任台中市第甲○○用合作社總社經理，我與黃達政互為授信或對保的
      工作，．．．詢問他們每月薪資、在公司的職位、公司成立多久等事項，徵信
      的資料我都會記錄在申請書上面或後面，被告回答的薪資資料都是大約的數字
      ‧‧‧我徵信的目的，主要是要求證他們是否確實在該公司上班。」等語均相
      符，是亦可證明被告等確實明知上開為偽造資料，並與中福公司之業務員配合
      以達獲得貸款之目的。此外，並有如附表（一）、（二）所示扣案之扣繳憑單
      及服務證明書（或在職證明書）、臺中市第甲○○用合作社歡喜心理財免保人
      消費性貸款借款申請書、委託書、臺中市第甲○○用合作社授信約定書、臺中
      市第甲○○用合作社徵信報告表、臺中市第甲○○用合作社消費性貸款個人信
      用等級評定表暨應檢附資料表附卷可證。
綜上所述，被告戊○○等三人前開所辯各語洵屬卸責之詞，要難採信。本案事證明確
，被告戊○○等三人右揭犯行足堪認定。
二、查扣繳憑單係刑法第二百十條所稱之私文書；服務證明書及在職證明書則屬同法
    第二百十二條之特種文書；被告己○○、乙○○所為，均係犯刑法第二百十六條
    、第二百十條之行使偽造私文書罪及第三百三十九條第一項之詐欺取財罪；被告
    戊○○所為，係犯刑法第二百十六條、第二百十條行使偽造私文書罪，同法第二
    百十六條、第二百十二條之行使偽造特種文書罪及同法第三百三十九條第一項詐
    欺取財罪。被告戊○○等三人分別與附表一所載之中福公司之承辦業務員間，具
    有犯意之聯絡與行為之分擔，均為共同正犯。至陳思惠、「林先生」與被告戊○○等三人未有任何接觸，難認被告戊○○等三人事前即知悉各業務員係經由陳思
    惠轉交「林先生」進行偽造，自不得認被告與陳思惠、「林先生」間，存有共犯
    之關係。又被告己○○、乙○○偽造私文書及被告戊○○偽造私文書、特種文書
    之低度行為，應各為行使之高度行為所吸收，均不另論罪。被告戊○○同時地行
    使偽造私文書及行使偽造特種文書，係一行為觸犯數罪名，為想像競合犯，爰依
    刑法第五十五條前段規定，從較重之行使偽造私文書罪論處；又被告戊○○等三
    人所犯上開行使偽造私文書罪與詐欺取財罪間，有手段、目的之牽連關係，依刑
    法第五十五條後段規定從一重之刑法第二百十六條、第二百十條行使偽造文書罪
    處斷。又被告戊○○前曾於八十四年間因妨害家庭案件，經台灣高等法院台中分
    院判處有期徒刑三月確定，於八十五年一月二十三日易科罰金執行完畢，有臺灣
    臺中地方法院檢察署刑案資料查註紀錄表及台灣高等法院被告全國紀錄表在卷可
    佐，其於五年以內再犯本件有期徒刑以上之罪，為累犯，依刑法第四十七條規定
    加重其刑。爰審酌被告戊○○等三人因需用款項而向甲○○借用款項，其借用款
    項亦需返還，又渠等因受中福公司詐騙該借得款項亦需購買靈骨塔，其實際借得
    款項亦不足三十萬元，惟被告等人為使銀行核准貸款，竟不惜以身試法，行使偽
    造之文書借貸，破壞社會金融交易安全及秩序，然念及被告等人因經濟困窘，始
    為此下策，又社會歷練不足，遭人唆使利用，且渠等三人均已清償部分向甲○○
    貸款之金額，暨渠等犯罪之目的、手段，犯罪所生之危害、犯罪後之態度等一切
    情狀，各量處如主文所示之刑，並均依法諭知易科罰金之折算標準。又被告己○○，前均未曾受有期徒刑以上刑之宣告，而被告乙○○雖於七十一年間因妨害自
    由經法院判處有期徒刑六月確定，而於七十一年一月廿八執行完畢，其於五年以
    內未曾受有期徒刑以上刑之宣告，有臺灣臺中地方法院檢察署刑案資料查註紀錄
    表及臺灣高等法院被告全國前案紀錄表在卷可按，其等經此教訓，當知警惕而無
    再犯之虞，本院綜核各情，所宣告之刑，認以暫不執行為適當，併予宣告如主所
    文所示之緩刑，以啟自新。至於被告戊○○，核與緩刑之要件不符，自無法為緩
    刑之宣告，併此敘明。
三、又按行為後法律有變更者，適用裁判時之法律。但裁判前之法律有利於行為人者
    ，適用最有利於行為人之法律，刑法第二條第一項定有明文；查刑法業經修正，
    並經總統於九十年一月十日公布施行，於同年月十二日生效，被告戊○○等三人
    所犯上開罪行，依修正前刑法第四十一條之規定：「犯最重本刑為三年以下有期
    徒刑以下之刑之罪，而受六月以下有期徒刑或拘役之宣告，因身體、教育、職業
    、家庭之關係或其他正當事由，執行顯有困難者，得以一元以上三元以下折算一
    日，易科罰金。」而依修正後刑法第四十一條第一項前段規定：「犯最重本刑為
    五年以下有期徒刑以下之刑之罪，而受六個月以下有期徒刑或拘役之宣告，因身
    體、教育、職業、家庭之關係或其他正當事由，執行顯有困難者，得以一元以上
    三元以下折算一日，易科罰金。」是被告戊○○等三人本件犯行經本院為六月以
    下有期徒刑、拘役之宣告，比較新舊法之適用結果，依修正前刑法之適用結果，
    則不得易科罰金，而依修正後刑法之適用結果，則得易科罰金，是以新法之適用
    結果較舊法有利於行為人，依刑法第二條第一項之規定，就被告戊○○等三人本
    件宣告刑，依修正後刑法第四十一條第一項前段之規定，均諭知易科罰金之折算
    標準，附此敘明。
四、如附表一所示內容之扣繳憑單，經被告戊○○等三人持向臺中市第甲○○用合作
    社辦理貸款申請後，除影本留存於臺中市第甲○○用合作社外，正本去向不明，
    是該等扣繳憑單正本，既未扣案，顯已滅失，爰不再為沒收之諭知；至於扣繳憑
    單「影本」已因行使而非被告戊○○等三人所有，爰不諭知沒收；至於如附表二
    編號一所示內容之在職證明書，業因行使交付予甲○○申請貸款，不復屬被告戊○○所有，惟其上服務單位之印文、負責人之印文，均係偽造，不問屬於犯人與
    否，應依刑法第二百十九條之規定，於被告戊○○項下宣告沒收。末者，如附表
    二編號一所示內容之在職證明書上所蓋用之服務單位及負責人之印章，核屬「林
    先生」所偽造，被告戊○○就此部分既與「林先生」無共犯之關係，依從刑依附
    主刑之原則，自不得在本案諭知沒收，附此敘明。另公訴人雖於附表二編號一備
    註欄內敘明被告戊○○，復有於在職證明書上為偽造公司負責人署押之行為，惟
    按，所謂偽造署押，一方面必須違反本人之意思而具偽造之故意，另方面則在表
    示承認所簽署文書之效力，查被告戊○○前開證明書，其上包括姓名、出生年月
    日、籍貫、地址、服務單位、負責人、職稱等字跡，均或係以列印方式製作，是
    其上固有服務單位負責人之姓名，惟該姓名僅係表明負責人為何人，而非表示承
    認簽署文書之意思，故該等姓名非屬偽造之署押，公訴人認此部分屬於偽造署押
    之行為，顯屬誤認，惟此部分與前起訴部分為單純一罪之關係，爰不另為無罪之
    諭知，且自亦無沒收之問題，併此說明。
據上論斷，應依刑事訴訟法第二百九十九條第一項前段，刑法第二十八條、第二百十
六條、第二百十條、第二百十二條、第三百三十九條第一項、第五十五條、第二條第
一項前段、修正後刑法第四十一條第一項前段、刑法第七十四條第一款、第二款、第
四十七條、第二百十九條、罰金罰鍰提高標準條例第一條前段、第二條，判決如主文
。
中      華      民      國     九十     年      九      月      五      日
                                        臺灣臺中地方法院刑事第一庭
       法  官   吳  進  發
右正本證明與原本無異。
如不服本判決，應於判決送達後十日內向本院提出上訴狀，上訴於臺灣高等法院臺中
分院( 須附繕本 )。
                                             書記官
中      華      民      國     九十     年      九      月      六      日
附錄論罪法條：
刑法第二百十六條
行使第二百十條至第二百十五條之文書者，依偽造、變造文書或登載不實事項或使登
載不實事項之規定處斷。
刑法第二百十條
偽造、變造私文書，足以生損害於公眾或他人者，處五年以下有期徒刑。
刑法第二百十二條
偽造、變造護照、旅券、免許證、特許證及關於品行、能力、服務或其他相類之證書
、介紹書，足以生損害於公眾或他人者，處一年以下有期徒刑、拘役或三百元以下罰
金。
刑法第三百三十九條第一項
意圖為自己或第三人不法之所有，以詐術使人將本人或第三人之物交付者，處五年以
下有期徒刑、拘役或科或併科一千元以下罰金。
附表一：（九十訴字第七七二號）
┌──┬───┬────┬───┬─┬────┬───┬───┬────┐{
│ 編 │所得人│給付總額│扣  繳│年│申報單位│扣  繳│業務員│ 行  使 │
│ 號 │姓  名│      │稅  額│度│        │義務人│      │ 日  期 │
├──┼───┼────┼───┼─┼────┼───┼───┼────┤
│ 一 │戊○○│849000  │50940 │85│學隆實業│蔡明憲│廖敏君│86.09.27│
│    │      │        │      │  │股份有限│      │      │        │
│    │      │        │      │  │公司    │      │      │        │
├──┼───┼────┼───┼─┼────┼───┼───┼────┤
│ 二 │乙○○│835000  │51000 │85│英雅小客│莊梓麟│不詳  │86.11.04│
│    │      │        │      │  │車租賃有│      │      │        │
│    │      │        │      │  │限公司  │      │      │        │
├──┼───┼────┼───┼─┼────┼───┼───┼────┤
│ 三 │己○○│830000  │49500 │85│百佳紅旅│己○○│仲先生│86.10.24│
│    │      │        │      │  │行社有限│      │      │        │
│    │      │        │      │  │公司    │      │      │        │
└──┴───┴────┴───┴─┴────┴───┴───┴────┘}
附表二：（九十訴字第七七二號）
┌──┬───┬────┬─────┬────┬────┬───────┐
│ 編 │在職人│所任職位│服務 單位 │負 責 人│證明日期│  備      註  │
│ 號 │姓  名│        │          │        │        │              │
├──┼───┼────┼─────┼────┼────┼───────┤
│ 一 │戊○○│經 理   │ 學隆實業 │ 蔡明憲 │86.09.27│              │
│    │      │        │ 有限公司 │        │        │ 在職證明書   │
└──┴───┴────┴─────┴────┴────┴───────┘


司法院資訊處製作；財團法人民間司法改革基金會備份。
